臺灣高等法院臺南分院民事判決
109年度重上更一字第38號
上　訴　人　自強投資股份有限公司
　　　　　　　　　　　設臺南市中西區永福路2段78號2樓
法定代理人　鄭智元　　住同上
訴訟代理人　林石猛律師
　　　　　　林司涵律師
　　　　　　梁家瑜律師
被 上訴 人　Ａ０１　　住彰化縣花壇鄉灣東村灣東路139號
　　　　　　Ｂ０１　　住同上
　　　　　　Ｃ０１　　住同上
兼上開三人
法定代理人　Ｄ０１　　住同上
共      同  　　　
訴訟代理人　方金寶律師
            陳東良律師 
上列當事人間請求變更股東名簿登記等事件，上訴人對於中華民
國106年12月5日臺灣臺南地方法院105年度重訴字第129號第一審
判決提起上訴，經最高法院發回更審，本院於110年9月1日言詞
辯論終結，判決如下：
    主  文
上訴駁回。
第二審及發回前第三審訴訟費用由上訴人負擔。
    事實及理由
壹、程序方面：
一、本件上訴人前於民國107年4月13日召開第107年度股東臨時
    會議，選任被上訴人Ｄ０１為董事、鄭宇宸為監察人後（見前
    審卷一第211頁)，本件訴訟乃變為上訴人與董事間之訴訟，
    嗣經上訴人之監察人鄭宇宸於發回前第三審訴訟程序聲明承
    受訴訟（見本院卷第31至32頁），為上訴人之法定代理人。
    其後，本院前審判決經最高法院廢棄發回更審，於本院審理
    中，被上訴人Ｄ０１業以民事答辯一狀向上訴人表示終止其與
    上訴人間之董事委任關係，且經上訴人收受該書狀無誤（見
    本院卷第76、96頁）。則本件訴訟已非上訴人與董事間之訴
    訟，且據代表上訴人之董事長鄭智元具狀聲明承受訴訟（見
    本院卷第183至184、191至195頁），於法核無不合，應予准
    許。
二、上訴人主張臺灣彰化地方法院（下稱彰化地院）105年度家
    親聲字第35號裁定選任被上訴人Ｄ０１之母親郭○○，為Ｄ０１之3
    名未成子女即被上訴人Ａ０１、Ｂ０１、Ｃ０１（下稱Ａ０１等）辦理其
    被繼承人鄭○○遺產繼承事宜之特別代理人。本件請求為行使
    遺產分割請求權之一環，被上訴人均列為同一造當事人，有
    潛在利益衝突狀態，應由特別代理人郭○○代被上訴人Ａ０１等
    為訴訟行為，或由本院另外選任特別代理人為本件訴訟行為
    ，而不得由被上訴人Ｄ０１代理未成年子女代為或代受一切意
    思表示等情；然經被上訴人抗辯：本件訴訟標的為請求返還
    股票及借款，並依法變更上訴人公司股東名簿，並非遺產分
    割本身之爭議，其所涉及為遺產分割後，取得遺產標的之繼
    承人如何實現權利之問題，被上訴人對於訴訟標的之利害與
    共，並無利害衝突可言。被上訴人Ｄ０１為其餘被上訴人之法
    定代理人，並為其等爭取權益，代行訴訟行為，係屬合法正
    當，並無另行選任特別代理人之必要等語。經查：
　㈠按父母為其未成年子女之法定代理人；父母之行為與未成年
    子女之利益相反，依法不得代理時，法院得依父母、未成年
    子女、主管機關、社會福利機構或其他利害關係人之聲請或
    依職權，為子女選任特別代理人；無訴訟能力人有為訴訟之
    必要，而無法定代理人或法定代理人不能行代理權者，其親
    屬或利害關係人，得聲請受訴法院之審判長，選任特別代理
    人；民法第1086條及民事訴訟法第51條第2項雖分別定有明
    文。
　㈡惟查，被上訴人Ｄ０１前以其配偶鄭○○於000年0月00日死亡，其
    已於104年10月30日繳清遺產稅，因後續有相關遺產繼承及
    剩餘財產差額分配事宜，其與其餘被上訴人均為繼承人，於
    辦理被繼承人鄭○○遺產繼承分配事項時，既為其餘被上訴人
    之法定代理人，又為鄭○○之繼承人，涉及自己代理與利益衝
    突，爰依民法第1086條第2項之規定，向彰化地院聲請選任
    其餘被上訴人之外祖母郭○○為其餘被上訴人之特別代理人，
    俾日後代為處理事務。嗣經彰化地院於105年2月5日以105年
    度家親聲字第35號裁定，選任郭○○為其餘被上訴人辦理其被
    繼承人鄭○○遺產繼承事宜之特別代理人，並已確定在案（見
    本院卷第247至250、301至302頁）。
　㈢郭○○嗣依彰化地院105年度家親聲字第35號確定裁定，代理被
    上訴人Ａ０１等與被上訴人Ｄ０１於105年5月11日，就被繼承人鄭
    ○○之遺產訂立剩餘財產差額請求及遺產分割協議書（下稱系
    爭協議書），約定其中鄭○○遺留對上訴人之公司股份24萬股
    （下稱系爭股權），由被上訴人Ｄ０１繼承取得；鄭○○對上訴
    人之股東往來債權新臺幣（下同）13,544,155元（下稱系爭
    借款債權），分別由被上訴人Ｄ０１繼承取得3,253,128元、被
    上訴人Ａ０１繼承取得4,483,237元、被上訴人Ｂ０１繼承取得1,3
    34,513元、被上訴人Ｃ０１繼承取得4,483,237元（見本院卷第
    303至307頁）。
　㈣其後，被上訴人依系爭協議書遺產分割之結果，由被上訴人Ｄ
    ０１為其餘被上訴人之法定代理人，共同提起本件訴訟，主張
    依繼承法律關係、公司法第169條第1項之規定，請求上訴人
    將系爭股權變更記載為被上訴人Ｄ０１名下，及將被上訴人Ｄ０１
    之姓名及住所記載於股東名簿，併依民法第597條、第598條
    之規定，請求上訴人返還其所保管之股票；另被上訴人依民
    法第478條規定及繼承法律關係，請求上訴人按被上訴人上
    開繼承取得金額，分別返還系爭借款予各該被上訴人等情。
    由此觀之，被上訴人於本件訴訟，係依遺產分割後之法律關
    係，本於其自被繼承人鄭○○承受取得財產上之權利，請求上
    訴人履行債務甚明。
　㈤衡諸彰化地院105年度家親聲字第35號確定裁定授與郭○○處理
    事務之權限，係為被上訴人Ａ０１等辦理被繼承人鄭○○遺產繼
    承事宜本身，並不及於其3人因繼承及遺產分割關係取得個
    別之遺產權利後，本於各該財產權利主體之法律上地位，向
    第三人主張行使權利之事務處理。是以，本件依被上訴人提
    起本件訴訟之訴訟標的及其原因事實觀之，被上訴人Ａ０１等
    於本件訴訟，係本於其自被繼承人鄭○○繼承及遺產分割後所
    取得之個別財產上權利之債權人地位，請求債之關係相對人
    即上訴人履行債務，核其情形，並無應由郭○○為被上訴人Ａ０
    １等之特別代理人身分，代為本件訴訟行為之法律上理由。
　㈥次依民事訴訟法第47條規定，關於訴訟之法定代理及為訴訟
    所必要之允許，依民法及其他法令之規定。根據本件被上訴
    人主張之訴訟標的及其原因事實，可知被上訴人為請求權人
    ，上訴人為給付義務人，則被上訴人Ｄ０１本於法定代理人之
    資格，為其未成年子女請求上訴人履行債務，核其行為與其
    未成年子女之利益並無利害相反，依法不得代理之情形，故
    無依民法第1086條之實體規定或民事訴訟法第51條之程序規
    定，另外選任特別代理人代被上訴人Ａ０１等為訴訟行為之必
    要。又依民法第1086條之規定，父母為其未成年子女之法定
    代理人。則被上訴人Ｄ０１本於法定代理人之資格，自有為其
    餘被上訴人之利益，代理其餘被上訴人為法律許可之訴訟行
    為，並為其餘被上訴人委任訴訟代理人之權限。上訴人主張
    本件請求為行使遺產分割請求權之一環，被上訴人均列為同
    一造當事人，有潛在利益衝突狀態，應由特別代理人郭○○代
    被上訴人Ａ０１等為訴訟行為，或由本院另外選任特別代理人
    為本件訴訟行為，而不得由被上訴人Ｄ０１代理未成年子女代
    為或代受一切意思表示，難謂可採，合先敘明。
貳、實體方面：
一、被上訴人主張：被上訴人Ｄ０１之配偶鄭○○於000年0月00日逝
    世，其遺產留有系爭股權及系爭借款債權。依系爭協議書所
    載，系爭股權由被上訴人Ｄ０１繼承，系爭借款債權分別由被
    上訴人Ｄ０１繼承3,253,128元、被上訴人Ａ０１繼承4,483,237元
    、被上訴人Ｂ０１繼承1,334,513元、被上訴人Ｃ０１繼承4,483,2
    37元，又鄭○○原擁有系爭股權之股票（下稱系爭股票），則
    寄託於上訴人處。被上訴人Ｄ０１既已繼承鄭○○之權利，自得
    依據公司法第169條第1項及民法第597條、第578條規定，請
    求上訴人變更股東名簿登記，並返還系爭股票。另系爭借款
    債權經被上訴人於104年11月23日催告上訴人清償，上訴人
    於104年12月2日回覆，自斯時起算1個月上訴人即應清償，
    然上訴人迄今仍未清償，是被上訴人自得依民法第478條規
    定，請求上訴人給付被上訴人Ｄ０１3,253,128元、被上訴人Ａ０
    １4,483,237元、被上訴人Ｂ０１1,334,513元、被上訴人Ｃ０１4,4
    83,237元等情。被上訴人Ｄ０１爰依繼承法律關係、公司法第1
    69條第1項、民法第597條、第598條之規定，被上訴人另依
    民法第478條規定及繼承法律關係，分別求為命：㈠上訴人應
    將其股東名簿內所載鄭○○遺產戶之股份24萬股以繼承為原因
    ，變更登記為被上訴人Ｄ０１所有，並將被上訴人Ｄ０１之姓名及
    住所記載於其股東名簿內；㈡上訴人應將其股東名簿內所載
    鄭○○遺產戶之股份24萬股股票交付與被上訴人Ｄ０１；㈢上訴人
    應給付被上訴人Ｄ０１3,253,128元、Ａ０１4,483,237元、Ｂ０１1,3
    34,513元、Ｃ０１4,483,237元，及均自105年1月3日起至清償
    日止，按週年利率百分之5計算之利息之判決（原審為被上
    訴人勝訴之判決，上訴人聲明不服，提起上訴）。並答辯聲
    明：上訴駁回。
二、上訴人則以：上訴人係由法定代理人鄭智元1人出資設立之
    公司，全部股東即鄭智元、林詠子及鄭○○之出資額均是由鄭
    智元1人出資，就系爭股權而言，鄭○○僅為借名登記之股東
    。又上訴人與鄭○○間之股東往來，係鄭智元借鄭○○之名義所
    為，實際上為鄭智元與上訴人間之股東往來，就系爭借款債
    權而言，鄭○○亦為出名者，而非實際所有者。鄭○○死亡後，
    其與鄭智元間之借名登記法律關係即已終止，系爭股權、債
    權即應回復為鄭智元所有，非屬鄭○○之遺產，被上訴人依繼
    承法律關係起訴請求，為無理由。且公司法第165條、第169
    條規定均非為請求變更股東名簿記載之請求權基礎，股東名
    簿登記之記載，僅具有推定之效力，仍得以反證推翻之。系
    爭股權既係鄭智元借名登記而來，則鄭○○顯非上訴人之股東
    ，自無股東往來款項之可能等語，資為抗辯。並上訴聲明：
    ㈠原判決廢棄。㈡被上訴人在第一審之訴及假執行之聲請均駁
    回。㈢如受不利判決，願供擔保免為假執行之宣告。
三、兩造不爭執事項：
  ㈠上訴人為專營投資證券業務之公司，95年2月16日召開發起人
    會議，選舉董事3人分別為鄭智元、林詠子、鄭○○。鄭○○於9
    5年2月16日即已記載於上訴人公司股東名簿，其股份為24萬
    股之系爭股權，股款金額為240萬元，於其000年0月00日死
    亡時，亦同。
  ㈡上訴人於95年2月23日經核准設立，資本總額為600萬元，股
    份總數為60萬股，登記之董事及持有股份分別為鄭智元18萬
    股、林詠子18萬股、鄭○○24萬股，任期自95年2月16日起至9
    8年2月15日止、98年6月22日起至101年6月21日止、101年7
    月13日起至104年7月12日止。
  ㈢上訴人所開立之合庫銀行○○分行帳戶於下列日期有以鄭百
    晴名義匯入下列款項：
  ⒈95年2月16日匯款240萬元。
  ⒉99年2月26日匯款1,240萬元。
  ⒊99年3月1日匯款82萬元。
  ㈣上訴人所開立之元大銀行帳號0000000000000000000號帳戶，
    於98年2月4日有以鄭○○名義匯入10萬元之款項。
  ㈤上訴人於本院前審對其所印製之股票係由其負責保管之事實
    ，並不爭執。
  ㈥上訴人未曾發放現金股利或股票股利，103年、104年間均未
    召開董事會及股東會。
  ㈦依上訴人000年0月00日股東往來明細、103年12月31日及104
    年12月31日資產負債表（明細），鄭○○對上訴人之股東往
    來借款為13,554,115元。
  ㈧鄭○○於000年0月00日死亡，被上訴人Ｄ０１為鄭○○之配偶，被上
    訴人Ｂ０１、Ａ０１及Ｃ０１則為鄭○○之未成年子女，其等均未聲請
    拋棄繼承。上訴人之法定代理人鄭智元為鄭○○之父、林詠子
    為鄭○○之母。
  ㈨財政部南區國稅局（下稱國稅局）就系爭股權核定金額為3,3
    85,392元，系爭借款債權核定金額為13,554,115元。
  ㈩郭○○經彰化地院105年度家親聲字第35號民事裁定選任其為被
    上訴人Ａ０１等辦理被繼承人鄭○○遺產繼承事宜之特別代理人
    。
  被上訴人Ｄ０１與郭○○於105年5月11日就鄭○○之遺產，訂立系爭
    協議書，約定系爭股權由被上訴人Ｄ０１繼承、系爭借款債權
    由Ｄ０１取得3,253,128元，Ａ０１取得4,483,237元、Ｂ０１取得1,3
    34,513元、Ｃ０１取得4,483,237元。
  上訴人曾於下列日期召開股東常會，會議主席為鄭智元，紀
    錄為鄭○○，決議下列事項：
  ⒈96年6月30日：以95年度虧損52,889元而無盈餘為由，依公司
    法第232條規定，不分派股息及紅利。
  ⒉97年6月30日：通過96年度盈餘分配案（期末未分配盈餘為13
    3,293元）。
  ⒊98年6月22日：通過97年度盈餘分配案並改選董監事。
  ⒋98年6月30日：通過97年度盈餘分配案（期末未分配盈餘為22
    5,911元）。
  ⒌99年6月30日：以98年度虧損251,162元而無盈餘為由，依公
    司法第232條規定，不分派股息及紅利。
  鄭○○於000年0月00日死亡，被上訴人於104年1月26日申報鄭○
    ○遺產稅，於申報遺產稅時有主張C10民法第1030條之1剩餘
    財產分配金額30,056,603元，以作為遺產總額之扣除額，並
    於105年4月22日以存證信函通知郭○○及其他繼承人主張剩餘
    財產差額請求權，該函已於105年4月23日送達郭○○及其他繼
    承人。
  鄭智元以鄭○○名下之上訴人公司股票係伊借鄭○○名義登記為
    由，於109年8月28日向原審法院對被上訴人提起返還本案系
    爭股票訴訟（原審法院109年度南司調字第386號）。
四、兩造爭執事項：
　㈠上訴人於本院審理中所為撤銷其於前審自認「其所印製之股
    票係由其負責保管」之表示，是否發生撤銷自認之效力？
  ㈡郭○○代理被上訴人Ａ０１等，與被上訴人Ｄ０１於105年5月11日就
    鄭○○之遺產訂立系爭協議書，其中有關剩餘財產差額請求部
    分之處理，是否逾越彰化地院105年度家親聲字第35號民事
    裁定之效力範圍，屬未經合法代理而效力未定之法律行為？
    其是否會影響被上訴人之本件請求？
  ㈢被上訴人Ｄ０１依繼承法律關係、公司法第169條第1項之規定，
    請求上訴人將系爭股權變更記載為被上訴人Ｄ０１名下，及將
    被上訴人Ｄ０１之姓名及住所記載於股東名簿，併依民法第597
    條、第598條之規定，請求上訴人返還其所保管之系爭股票
    ，有無理由？
　㈣被上訴人Ａ０１、Ｂ０１、Ｃ０１、Ｄ０１依民法第478條規定及繼承法律
    關係，請求上訴人公司返還系爭借款，有無理由？
  ㈤上訴人抗辯：鄭○○之出資額240萬元及系爭借款債權13,554,1
    15元由鄭智元提出，鄭智元係借用鄭○○之名義而記載於股東
    名簿等語，其借名登記之抗辯，與本件被上訴人之上開請求
    有無關聯性？是否會影響被上訴人之請求？有無調查之必要
    ？若有，上開抗辯是否有理由？
五、本院之判斷：
  ㈠上訴人於本院審理中所為撤銷其於前審自認「其所印製之股
    票係由其負責保管」之表示，是否發生撤銷自認之效力？
　⒈按當事人主張之事實，經他造於準備書狀內或言詞辯論時或
    在受命法官、受託法官前自認者，無庸舉證；自認之撤銷，
    除別有規定外，以自認人能證明與事實不符或經他造同意者
    ，始得為之，民事訴訟法第279條第1項、第3項定有明文。
    又訴訟代理人為訴訟行為，係本於當事人之授權以自己之意
    思為之，並非本人之代言機關，其所為事實上之陳述，除經
    到場之當事人本人即時撤銷或更正外，其效果即及於當事人
    本人，不得以與當事人或本人之真意不符為理由，而否認其
    效力。
　⒉查上訴人於本院前審107年10月18日言詞辯論期日，對其所印
    製之股票係由其負責保管之事實，並不爭執（見本院前審卷
    二第55頁），依民事訴訟法第279條第1項規定，自已發生自
    認之效力。上訴人嗣於本院審理中，追復爭執之陳述，主張
    其事實上並未印製股票等語，已據被上訴人表示不同意上訴
    人撤銷自認，依據前揭規定及說明，應由上訴人證明其自認
    與事實不符，始得發生撤銷自認之效力。上訴人雖依經濟部
    109年12月1日經商字第10902056050號函復載稱：查經濟部
    內部參考使用之公司股票發行資料查詢系統，並未載有上訴
    人之銀行簽證發行印製股票資料等語（見本院卷第145頁）
    ；及財團法人金融聯合徵信中心109年11月30日金徵（業）
    字第1090009758號函復略以：該中心資料庫，並無上訴人之
    公司股票簽證資訊資料等語（見本院卷第147至149頁），而
    主張其自認與事實不符。
　⒊惟查，觀諸上訴人法定代理人鄭智元另案以個人名義，於109
    年8月28日具狀對被上訴人提起請求返還系爭股票之訴訟（
    見本院卷第167至169頁）；又以個人名義，持原審法院109
    年度全字第34號民事裁定為執行名義，以109年9月8日民事
    強制執行聲請狀，向原審法院聲請對被上訴人之系爭股份為
    假處分之強制執行，且於上開聲請狀記載：「本件自強投資
    股份有限公司（上訴人）已發行股票但未上市、上櫃」等語
    明確（見本院卷第255至256頁）。衡酌鄭智元為上訴人公司
    負責人，對於公司事務當知之甚稔，依其上開請求，足認上
    訴人確有印製系爭股票。而此情適與上訴人於本院前審107
    年10月18日言詞辯論期日自認其所印製之股票，係由其負責
    保管乙情相符，上訴人嗣後翻異前詞，否認其有印製股票，
    要難採信。
　⒋其次，參酌財團法人金融聯合徵信中心109年11月30日金徵（
    業）字第1090009758號函復及其附件載明：該中心資料庫之
    資料，係源自會員金融機構報送，或有疏漏。又註記核准日
    期、核准文號及註銷金額之資料起始日為95年5月1日；95年
    5月1日前無資料，欄位為空白等語（見本院卷第147至149頁
    ），足見主管機關有關股份有限公司發行印製股票之資訊，
    係來自金融機構之報送，若金融機構未予報送，或屬於95年
    5月1日前之資料，尚無從藉由資料庫查得相關資料。衡諸上
    訴人於95年2月23日即已核准設立（見本院卷第183至184頁
    ），縱於主管機關參考使用之公司股票發行資料查詢系統，
    未有發行公司股票之資訊資料，然依上所述，其原因諸多，
    尚難僅以上開資料庫無上訴人發行股票之資訊，而遽認其自
    認「其所印製之股票係由其負責保管」乙情與事實不符。
　⒌從而，上訴人所舉證據，並不足以證明其自認「其所印製之
    股票係由其負責保管」之事實，與客觀事實不符，故不發生
    撤銷自認之效力，先予敘明。
  ㈡郭○○代理被上訴人Ａ０１等，與被上訴人Ｄ０１於105年5月11日就
    鄭○○之遺產訂立系爭協議書，其中有關剩餘財產差額請求部
    分之處理，是否逾越彰化地院105年度家親聲字第35號民事
    裁定之效力範圍，屬未經合法代理而效力未定之法律行為？
    其是否會影響被上訴人之本件請求？
　⒈按父母為其未成年子女之法定代理人；父母之行為與未成年
    子女之利益相反，依法不得代理時，法院得依父母、未成年
    子女、主管機關、社會福利機構或其他利害關係人之聲請或
    依職權，為子女選任特別代理人，民法第1086條定有明文。
    而遺產分割行為，客觀上於繼承人相互間有利益衝突之情形
    ，若父母與其未成年子女同為繼承人，應認有父母不得代理
    未成年子女之情形，法院得依民法第1086條第2項規定，為
    未成年子女選任特別代理人。
　⒉次按繼承人自繼承開始時，除本法另有規定外，承受被繼承
    人財產上之一切權利、義務。但權利、義務專屬於被繼承人
    本身者，不在此限；繼承人對於被繼承人之債務，以因繼承
    所得遺產為限，負清償責任，為民法第1148條所明定。又按
    生存配偶依民法第1030條之1規定對死亡之他方主張夫妻剩
    餘財產差額分配請求權，其性質屬死亡配偶所負之債務，該
    請求權係立法者就夫或妻對共同生活所為貢獻之法律上評價
    ，生存配偶不需與其他繼承人分擔該債務，即得向其他繼承
    人為主張（最高法院109年度台上字第2450號判決意旨參照
    ）。準此，死亡配偶為被繼承人時，生存配偶與其他繼承人
    依民法第1164條規定為遺產分割協議時，既係以被繼承人之
    整體遺產（包括權利及義務）為分割，本質上即須併為處理
    被繼承人（死亡配偶）所遺之夫妻剩餘財產差額分配債務，
    始得就其整體遺產為分割。
　⒊經查，被上訴人Ｄ０１前以其配偶鄭○○於000年0月00日死亡，其
    已於104年10月30日繳清遺產稅，後續有相關遺產繼承及剩
    餘財產差額分配事宜，因其與其餘被上訴人均為繼承人，於
    辦理被繼承人鄭○○遺產繼承分配事項時，涉及自己代理與利
    益衝突，爰依民法第1086條第2項之規定，向彰化地院聲請
    選任其餘被上訴人之外祖母郭○○為其餘被上訴人之特別代理
    人，俾日後代為處理事務。嗣經彰化地院於105年2月5日以1
    05年度家親聲字第35號裁定，選任郭○○為其餘被上訴人辦理
    其被繼承人鄭○○遺產繼承事宜之特別代理人，並已確定在案
    ，已如前述。衡諸郭○○已經法院選任為被上訴人Ａ０１等辦理
    鄭○○遺產繼承事宜之特別代理人確定，在未經法定程序廢棄
    或變更該裁定前，郭○○自有權代理被上訴人Ａ０１等與被上訴
    人Ｄ０１就被繼承人鄭○○所遺之整體遺產（包括被繼承人所遺
    之夫妻剩餘財產差額分配債務）為遺產分割協議。上訴人抗
    辯彰化地院105年度家親聲字第35號裁定主文記載遺產繼承
    事宜，係屬物權行為性質，並不包括夫妻剩餘財產分配請求
    權之債權行為在內，難謂可採。
　⒋次查，郭○○嗣依彰化地院105年度家親聲字第35號確定裁定，
    代理被上訴人Ａ０１等與被上訴人Ｄ０１於105年5月11日，就被繼
    承人鄭○○之遺產訂立系爭協議書，其內容包含被繼承人之夫
    妻剩餘財產差額分配債務及遺產分割協議事宜，依據前揭規
    定及說明，有關被繼承人夫妻剩餘財產差額債務部分之事務
    處理，並未逾越彰化地院105年度家親聲字第35號民事裁定
    之效力範圍，核屬有權代理。上訴人抗辯：郭○○就系爭協議
    書之夫妻剩餘財產分配事項不具有特別代理權，郭○○代理被
    上訴人Ａ０１等簽訂系爭協議書，係屬未經合法代理而效力未
    定之法律行為，即非可採。
  ⒌上訴人雖又抗辯：系爭協議書明顯有不公平分配，因Ｄ０１取得
    不動產部分，3名未成年子女取得動產部分，夫妻剩餘財產
    差額分配之不動產，僅以公告現值作為計算基礎。且被上訴
    人Ｄ０１之剩餘財產差額分配請求權，明顯罹於民法第1030條
    之1第4項規定之2年時效，郭○○忽視此部分時效抗辯，顯然
    侵害未成年人之權益等語，而爭執系爭協議書之效力。然查
    ，參酌被上訴人所述：Ｄ０１請求夫妻剩餘財產差額分配之計
    算基礎，係以國稅局核定金額為依據，而鄭○○之遺產分割，
    亦係以國稅局核定金額為依據，兩者之計算基準相同，並無
    不公平之情事乙節，已據提出國稅局遺產稅核定通知書為證
    （見本院卷第159至162頁），難謂無憑。又關於不動產部分
    ，依被上訴人於另案（彰化地院109年度司家親聲字第27號
    選任特別代理人事件）所陳：其等係考量部分不動產有高額
    抵押貸款，部分不動產因上訴人法定代理人鄭智元以借名登
    記為由，將來可能有訴訟問題，乃分歸被上訴人Ｄ０１取得，
    避免祖孫爭訟（見本院卷第383至384頁）。本件綜合上情，
    不論上訴人所指稱系爭協議書之遺產價值計算基準、遺產分
    割方法是否適當，或郭○○是否有疏未為時效抗辯之情形，應
    屬郭○○代理被上訴人Ａ０１等辦理遺產繼承事宜，是否有損害
    未成年人利益、有無違反委任契約、應否負損害賠償責任之
    問題，尚難以此反推郭○○係無權代理被上訴人Ａ０１等簽訂系
    爭協議書。上訴人執前揭事由，抗辯郭○○無權代理被上訴人
    Ａ０１等簽訂系爭協議書，並非可採。則系爭協議書並無效力
    未定之情事，自不影響被上訴人之本件請求。
  ㈢被上訴人Ｄ０１依繼承法律關係、公司法第169條第1項規定，請
    求上訴人將系爭股權變更記載為被上訴人Ｄ０１名下，及將被
    上訴人Ｄ０１之姓名及住所記載於股東名簿，併依民法第597條
    、第598條規定，請求上訴人返還其所保管之系爭股票，有
    無理由？
  ⒈按股份有限公司應備置股東名簿，編號記載各股東之姓名或
    名稱、住所或居所、股數及其股票號數等事項，以為公司與
    股東間關於股東權利義務之準據，此觀公司法第169條規定
    即明。故認受股份有限公司股份之實際出資人，倘以其所指
    定之第三人為股份名義人，指示公司將之登載於其股東名簿
    ，經該公司完成登記後，對公司而言，得行使股東權利之人
    乃登記名義人，與實際出資人無涉。至該出資人與登記名義
    人間之內部關係為何，要非該公司所得過問（最高法院104
    年度台上字第1252號判決意旨參照）。
　⒉次按股份之轉讓，非將受讓人之姓名或名稱及住所或居所，
    記載於公司股東名簿，不得以其轉讓對抗公司，為公司法第
    165條第1項所明定。上開規定，形式上雖係公司對抗要件之
    規定，實則寓有公司對個別股東僅負有就股東名簿之記載，
    為形式審查股東身分之義務。如經登記於公司股東名簿之股
    東，即應憑以認定為該公司之股東，公司不得拒絕該登記名
    義人行使股東權利。因此，凡列名於股東名簿之股東，即得
    對公司主張其有股東資格而行使股東之權利。且股份有限公
    司係依股東是否登記於公司股東名簿，據以認定股東身分，
    並依此通知召開股東會，分配股息、股利等行使股東權。則
    股東為保障自身權利，自得請求公司將其姓名、住所登載於
    公司之股東名簿，以保障其基於股東地位所得享有之股東權
    益，而公司亦負有依該股東之請求為記載之義務。
　⒊經查，上訴人之股東名簿記載鄭○○為股東，鄭○○於000年0月0
    0日死亡時，登記持有上訴人之系爭股權，被上訴人Ｄ０１為其
    繼承人，依系爭協議書繼承取得系爭股權（見兩造不爭執事
    項㈠、㈧、），依前揭規定及說明，堪認鄭○○為上訴人之股
    東，被上訴人Ｄ０１因繼承而取得該股東資格，自得行使股東
    權利。上訴人抗辯其對股東身分有實質審查權，並非可採。
    又上訴人於本院前審已自認其所印製之股票係由其負責保管
    之事實（見兩造不爭執事項㈤），則被上訴人Ｄ０１依繼承及寄
    託之法律關係，請求上訴人變更股東名簿記載及交付系爭股
    票，即屬有據。
　⒋準此，被上訴人Ｄ０１依繼承法律關係、公司法第169條第1項及
    民法第597條之規定，請求上訴人將系爭股權變更記載為被
    上訴人Ｄ０１名下，及將被上訴人Ｄ０１之姓名及住所記載於股東
    名簿，並返還上訴人所保管之系爭股票，為有理由，應予准
    許。至於民法第598條規定，係對受寄人主動返還寄託物之
    規範，與本件被上訴人之請求無涉，附此敘明。
　㈣被上訴人依民法第478條規定及繼承法律關係，請求上訴人公
    司返還系爭借款，有無理由？
　⒈查依上訴人000年0月00日股東往來明細、103年12月31日及10
    4年12月31日資產負債表（明細），鄭○○對上訴人之股東往
    來借款為13,554,115元（見兩造不爭執事項㈦），足認系爭
    借款消費借貸關係係存在於鄭○○（貸與人）與上訴人（借用
    人）之間。又被繼承人鄭○○對上訴人之系爭借款債權，依系
    爭協議書，已分別由被上訴人Ｄ０１繼承取得3,253,128元、被
    上訴人Ａ０１繼承取得4,483,237元、被上訴人Ｂ０１繼承取得1,3
    34,513元、被上訴人Ｃ０１繼承取得4,483,237元（見兩造不爭
    執事項），則被上訴人依消費借貸及繼承之法律關係，自
    得向上訴人主張貸與人之權利。
  ⒉按民法第478條規定，消費借貸未定返還期限者，借用人得隨
    時返還，貸與人亦得定一個月以上之相當期限催告返還。所
    謂貸與人得定一個月以上之相當期限催告返還，非謂貸與人
    之催告必須定有期限，祇須貸與人有催告之事實，而催告後
    已逾一個月以上相當期限者，即認借用人有返還借用物之義
    務（最高法院73年台抗字第413號判例，依據108年1月4日修
    正，108年7月4日施行之法院組織法第57條之1第2項，其效
    力與未經選編為判例之最高法院裁判相同）。查被上訴人Ｄ０
    １為被上訴人Ｂ０１、Ａ０１及Ｃ０１之法定代理人，其於104年11月2
    3日寄送存證信函，催告上訴人返還系爭借款予被上訴人，
    經上訴人於104年12月2日以存證信函回覆（見原審補字卷第
    12至14頁），足認上訴人至遲於104年12月2日已收受前開存
    證信函無誤。被上訴人雖未定1個月以上之相當期間，然依
    上開說明，被上訴人主張上訴人於105年1月3日起即負有返
    還金錢之義務，顯已超過1個月以上之期間，則其主張依繼
    承及消費借貸法律關係，請求上訴人按被上訴人遺產分割系
    爭借款債權後，各人取得之上開債權金額為給付，即有理由
    ，應予准許。
  ㈤上訴人抗辯：鄭○○之出資額240萬元及系爭借款債權13,554,1
    15元由鄭智元提出，鄭智元係借用鄭○○之名義而記載於股東
    名簿等語，其借名登記之抗辯，與本件被上訴人之上開請求
    有無關聯性？是否會影響被上訴人之請求？有無調查之必要
    ？若有，上開抗辯是否有理由？
　⒈按所謂借名登記契約，乃當事人約定，一方（借名人）經他
    方（出名人）同意，就屬於一方現在或將來之財產，以他方
    之名義，登記為所有人或其他權利人，除另有約定外，仍由
    借名人自己管理、使用、處分之契約。借名登記契約為借名
    人與出名人間之債權契約，依債之相對性原則，其內部約定
    之效力，不及於債之關係以外之第三人。又其性質與委任關
    係類似，於借名登記關係終止後，借名人雖可依借名登記契
    約消滅後之借名標的返還請求權，請求出名人返還借名標的
    ，然此僅屬債權請求權，於出名人返還之前，難謂借名人已
    當然取得借名標的之權利。
　⒉上訴人雖抗辯自系爭協議書形式上觀之，顯然具有法律效果
    之瑕疵，上訴人自得拒絕變更股東名簿登記。又系爭股權係
    上訴人法定代理人鄭智元借用鄭○○名義登記，上訴人實質審
    查後認鄭智元方為系爭股權之所有人，其自得拒絕被上訴人
    Ｄ０１之請求等語。惟查，系爭協議書並無效力未定之情事，
    已如前述，則被上訴人Ｄ０１本於系爭協議書之效力，已繼承
    取得系爭股權，而為系爭股權之法律上所有人。縱認上訴人
    抗辯鄭○○所持有之系爭股權，係上訴人法定代理人鄭智元借
    名登記於鄭○○名下乙節屬實，惟依上所述，借名登記法律關
    係屬鄭智元與鄭○○繼承人間之內部關係，於鄭○○繼承人返還
    系爭股權予鄭智元之前，對外而言，鄭○○繼承人仍為法律上
    所有人，且上訴人與鄭智元為不同之人格，亦不容將上訴人
    與鄭○○繼承人、鄭智元與鄭○○繼承人之法律關係混為一談。
    又上訴人為股份有限公司，其對於股東名簿之股東為何人，
    應依相關法令形式審查並辦理變更登記，尚不得以法定代理
    人個人與股東繼承人內部之借名登記爭議，而拒絕股東繼承
    人本於繼承該股東之法律上地位，所為變更股東名簿記載及
    交付股票之請求。
　⒊上訴人雖又辯稱：事實上股東往來資金是來自於鄭智元，鄭○
    ○僅為登記名義人，上訴人對被上訴人清償後，如鄭智元再
    向上訴人請求返還借款，變成雙重清償，依民法第312條規
    定，上訴人未必不能主張抗辯云云。然查，縱認上訴人抗辯
    鄭○○名下之系爭借款債權係鄭智元借用鄭○○名義而借予上訴
    人為真實，然此僅為鄭智元於鄭○○死亡後，其間之借名關係
    是否終止，鄭智元是否得依其與鄭○○間之內部關係，請求鄭
    ○○繼承人返還系爭借款債權，但於出名人尚未返還之前，尚
    難遽認鄭智元為系爭借款債權之債權人。次按民法第312條
    規定，就債之履行有利害關係之第三人為清償者，於其清償
    之限度內承受債權人之權利，但不得有害於債權人之利益。
    所稱「利害關係」，係指法律上之利害關係而言。關於鄭○○
    貸與系爭借款予上訴人之資金來源，係其自有資金或係鄭智
    元所提供？又鄭智元與鄭○○間之資金往來內部關係，究屬借
    貸、贈與、借名或其他法律關係，應由鄭智元另行向被上訴
    人為主張，亦與兩造間之系爭借款消費借貸關係無涉。是就
    系爭借款消費借貸關係債之履行而言，上訴人本身即為債務
    人，並非有利害關係之第三人，其本於債務人之地位，向債
    權人清償系爭借款債務後，債之關係即告消滅，並無雙重清
    償之問題。又上訴人就上開有爭議之借名登記關係債之履行
    而言，其並非法律上之利害關係人，於鄭智元依法請求鄭○○
    繼承人返還系爭借款債權之前，難認其有向鄭智元清償系爭
    借款債務之義務，自亦無雙重清償之問題。是故，上訴人援
    引鄭智元與被上訴人間之借名登記爭議及民法第312條規定
    ，拒絕履行系爭借款債務，難謂有據。
　⒋準此以觀，上訴人前揭借名登記之抗辯，係屬鄭智元與鄭○○
    繼承人間之內部關係，並不得執以對抗被上訴人對上訴人之
    本件請求，則該借名登記關係是否存在，即無實體調查審認
    之必要，於此敘明。
六、綜上所述，被上訴人Ｄ０１依繼承關係及公司法第169條第1項
    、民法第597條之規定，請求上訴人將系爭股權以繼承為原
    因，變更登記為被上訴人Ｄ０１所有，及將被上訴人Ｄ０１之姓名
    及住所記載於股東名簿，並返還上訴人所保管之系爭股票；
    另被上訴人依繼承關係及民法第478條之規定，請求上訴人
    分別給付被上訴人Ｄ０１3,253,128元、被上訴人Ａ０１4,483,237
    元、被上訴人Ｂ０１1,334,513元、被上訴人Ｃ０１4,483,237元，
    及均自105年1月3日起至清償日止，按週年利率百分之5計算
    之利息，為有理由，應予准許。從而原審為上訴人敗訴之判
    決，並無不合。上訴論旨指摘原判決不當，求予廢棄改判，
    為無理由，應駁回上訴。
七、本件事證已臻明確，兩造其餘之攻擊或防禦方法及所用之證
    據，經本院斟酌後，認為均不足以影響本判決之結果，爰不
    逐一論列，附此敘明。
八、據上論結，本件上訴為無理由，依民事訴訟法第449條第1項
    、第78條，判決如主文。 
中　　華　　民　　國　　110 　年　　9 　　月　　15　　日
                  民事第六庭    審判長法  官  吳上康
                     
                                      法  官  陳春長

                                      法  官  張季芬
上為正本係照原本作成。
上訴人如不服本判決，應於收受送達後20日內向本院提出上訴書
狀，其未表明上訴理由者，應於提出上訴後20日內向本院補提出
理由書狀（均須按他造當事人之人數附繕本）上訴時應提出委任
律師或具有律師資格之人之委任狀；委任有律師資格者，另應附
具律師資格證書及釋明委任人與受任人有民事訴訟法第466條之1
第1項但書或第2項（詳附註）所定關係之釋明文書影本。如委任
律師提起上訴，發回更審後為訴之變更（追加、擴張）部分應一
併繳納上訴裁判費。
被上訴人不得上訴。
中　　華　　民　　國　　110 　年　　9 　　月　　15　　日

                                      書記官  郭馥萱
【附註】
民事訴訟法第466條之1：
⑴對於第二審判決上訴，上訴人應委任律師為訴訟代理人。但上
  訴人或其法定代理人具有律師資格者，不在此限。
⑵上訴人之配偶、三親等內之血親、二親等內之姻親，或上訴人
  為法人、中央或地方機關時，其所屬專任人員具有律師資格並
  經法院認為適當者，亦得為第三審訴訟代理人。
民事訴訟法第466條之2第1項：
上訴人無資力委任訴訟代理人者，得依訴訟救助之規定，聲請第
三審法院為之選任律師為其訴訟代理人。